最高法院刑事判決　　　　　　　　　　　　　　　八十八年度台上字第六二八八號
　　上　訴　人　甲○○
右上訴人因過失致人於死等罪案件，不服台灣高等法院台南分院中華民國八十六年八
月十二日第二審判決（八十六年度交上訴字第一○九三號，起訴案號：台灣嘉義地方
法院檢察署八十五年度偵字第一四八二號），提起上訴，本院判決如左：
    主  文
原判決撤銷，發回台灣高等法院台南分院。
    理  由
本件原判決認定上訴人甲○○係駕駛自用小貨車載運檳榔為業，為從事駕駛業務之人
，應注意酒後吐氣所含酒精成份超過每公升○‧二五毫克以上者不得駕車，竟於民國
八十五年三月四日凌晨四時五分許，酒後（酒精成份在○‧三七毫克）駕駛ＲＸ－○
六二○號自用小貨車沿嘉義市○○○路由西往東方向行駛，途經興業東路八十六巷口
之無號誌交岔路口時，應注意車前狀況，小心駕駛以維安全，且依當時情狀，並無不
能注意之情事，竟疏未注意車前狀況，貿然以時速三、四十公里之速度行駛，適有林
瑞霞騎乘ＬＷＨ－五五○號重型機車，沿嘉義市○○○路八十六巷，由南向北方向駛
至該巷口，亦疏未注意其為支線道車，應讓幹線道之上訴人車先行，兩車因而發生碰
撞，致林瑞霞倒地受有右腎挫傷、腹內出血、外傷性蜘蛛膜下腔出血、腦挫傷等傷害
，已無法行動不能言語，為無自救力之人，上訴人依法負有救護或其他必要保護措施
，為依法令應對林瑞霞保護之人，竟為逃避責任，未停車採取必要保護措施，逕自駕
車逃逸，嗣於同日凌晨四時十五分許林瑞霞經送醫急救後，因腦挫傷於八十五年三月
十一日十六時許不治死亡。上訴人肇事時經路人記下上開自小貨車車號交由警方查出
車主為上訴人，循線查獲等情。因而撤銷第一審不當之判決，改判仍論處上訴人從事
業務之人，因業務上之過失致人於死；又對於無自救力之人，依法令應保護而不為其
生存所必要之保護各罪刑，固非無見。
惟查(一)審理事實之法院，對於案內與論罪科刑、罪名成立與否有關之一切證據，除認
為不必要者外，均應詳為調查，然後基於調查所得之心證以為判斷之基礎；苟與待證
事實有重要關係，在客觀上認為應行調查之證據，又非不易調查或不能調查，而未依
法加以調查，率予判決者，即有刑事訴訟法第三百七十九條第十款規定所稱應於審判
期日調查之證據而未予調查之違法。原判決認定被害人林瑞霞於八十五年三月四日凌
晨四時五分許，因本件車禍致受有右腎挫傷、腹內出血、外傷性蜘蛛膜下腔出血、腦
挫傷等傷害，已無法行動不能言語，而成為無自救力之人，經路人送至嘉義市大仁醫
院急救後，當日出院，再轉至嘉義縣太保市華濟醫院治療等情，無非以大仁醫院八十
五年八月二十七日（八五）大洽字第九三號函及華濟醫院八十六年一月二十四日華祕
第八六○一二四一一號函為憑。然上揭函（見一審卷第四十三頁、五十二頁）並未記
載被害人受有腦挫傷之傷害，被害人是至同年三月十二日檢察官督同法醫師相驗後，
始認定死因為腦挫傷，有相驗屍體證明書及驗斷書附於相驗卷可憑。究竟外傷性蜘蛛
膜下腔出血與腦挫傷有何不同？被害人於八十五年三月四日被撞當時已有腦挫傷？抑
或如上訴人所辯，被害人同月九日自華濟醫院出院返家時，狀況良好，至同月十一日
始又在家上樓梯時不慎摔下死亡，其死亡與車禍無關？尚堪研求，原審對於上揭與待
證事實有重要關係，在客觀上認為應行調查之證據，又非不易調查或不能調查，而未
依法加以調查，率予判決，即有刑事訴訟法第三百七十九條第十款規定所稱應於審判
期日調查之證據而未予調查之違法。(二)原判決又以被害人如係自行上樓梯跌倒致腦挫
傷，何以上訴人於第一審偵審中對此項有利之證據始終未提及，另被害人之夫張春雄
於八十五年三月十一日以後於迭次偵審中亦無提及被害人有上樓梯跌倒之情事，認係
上訴人與被害人之夫張春雄達成民事和解後，意圖開脫自己罪責，始此杜撰，因而不
採信上訴人所辯等情，為上訴人有罪之心證及理由（見原判決第五頁）。然上訴人於
第一審訴訟程序進行中已當庭辯稱去與死者家屬和解時，死者家屬說死者有跌倒，所
以與本件車禍無關云云。其所提出辯護狀亦如此記載（見一審卷第八十頁背面、第八
十二頁背面）。另死者之夫張春雄於八十六年七月三十一日向原審提出之陳述狀亦謂
「林瑞霞出院後或許因身體未完全康復，以致不慎跌倒頭部撞至地，一時喊頭痛及腰
痛，所以又趕緊送醫，但已不治，故是否因受傷死亡不得而知」（見原審卷第十七頁
背面），而有類似之記載。乃原判決竟認上訴人於第一審未曾如此辯解，死者之夫亦
未如此提及，判決書內所記載，與卷內筆錄及書狀之內容不相適合，亦有違誤。(三)卷
查上訴人於原審辯稱並非從事駕駛業務之人，伊連人帶車受李文化僱用採收檳榔，李
文化僱他人駕車云云，並請求傳訊證人李文化到庭作證（見原審卷第二十六頁背面）
，此與認定上訴人是否從事駕駛業務？至有關係，原審未予調查，又未認其無調查之
必要，以裁定駁回之，其所踐行之訴訟程序，顯屬於法有違。上訴意旨指摘原判決不
當，為有理由，應認有發回更審之原因。又本件究係對於無自救力之人，依法令應「
扶助」而不為其生存所必要之「扶助」，抑為依法令應「保護」而不為其生存所必要
之「保護」﹖案經發回，亦應一併注意及之。
據上論結，應依刑事訴訟法第三百九十七條、第四百零一條，判決如主文。
中      華      民      國    八十八    年      十一    月      四      日
                              最高法院刑事第三庭
                                  審判長法官  陳  錫  奎
                                        法官  洪  清  江
                                        法官  吳  昆  仁
                                        法官  李  伯  道
                                        法官  高  金  枝
      右正本證明與原本無異
                                              書  記  官
中      華      民      國    八十八    年     十一     月      九      日
